
00:06 はい、録画開始しました30分ですね、本日よろしくお願いします。はい。まず最初に注意事項からお伝えしておきます。もうあの事前に来ていただいた方はですね、画面に映ってるこの表示、ご覧になってるかと思うんですが。

00:24 そうですね。通常はカメラオフマイクはミュートでお願いします。ご意見ご質問のある方はですね、挙手またはチャットでお知らせいただければですね、どうぞというふうにこちらからお声掛けしますのでその際にですね、質問の方をよろしくお願いします。

00:43 もしちょっと本名出すのがっていうことであればですね。もう仮名でも構いませんし、あまりなんていうか本名だとか所属だとか、そういうことはもう申しませんのでよろしくお願いします。はい。それから僕も含めてですね、おそらくこの画面の向こうにはみんなの人間がおりますので、敬意を持った対応を僕自身心がけますので、もしあの、ちょっと言い方ないんじゃないみたいなことあったらですね、はい、言っていただければ改めますので、よろしくお願いいたします。

01:20 はい。ここは公開Webミーティングについてということでまず事前にですねどういうやりことをしたいのかというとですねここはご存知の通りですね、終了がもう予定をされています終了にあたってですねこれまでいろいろ取り組みをしてきた中、GitHubのオープンソースコミュニティとしても取り組みをしてきた中でですね、プロジェクトとして改善すべきであるとか、こういうところがちょっと良くなかったよねということがあればですね、この場で受け、いろいろ言っていただいてですね僕がお届けしますと、そういう企画になります本当ならですねこの企画ココアがですね終了みたいなものではなくてもっと手前にいろいろやりたいねって話をメンバー内でもしてたんですが、まさかですね、終了が決まってからですねするとは思ってなかったというのが正直なところです。

02:20 今回の場合ですねはい。ゲストのに来ていただいてる方から、自分の意見を広く伝えたいであるとか、このミーティングを録画してきちんと誰でも見られるようにしてほしいというご要望があればですね、それをお答えする形で今日もこのミーティング録画しておりますし、この後公開する予定になっておりますので、よろしくお願いします。

02:45 はいこのミーティング自体はですねその行政が行うというよりは、GitHubコミュニティとしてですね行うと、デジタルコミュニティって法人格であるとか何か広報的な何かではないので、これはあくまでも僕が個人的にですね、変えミーティングを開いてるよという扱いになります。

03:06 で既に予告もされている通りですね、行政の職員の方が、これから今後ですね、参加することもあるんですが、そういった方もあの人で、個人として来てるよという取り扱いをですね、皆様のご了承くださいますと大変助かります。

03:23 よろしくお願いします。はいココアのタイムラインっていう形でですね、バージョン1.1.0をリリースした2020年6月19日からですね、はい。終了方針の公表があったですね9月13日までのタイムラインまとめた資料を作っていますこの資料ですね皆さんが今ご覧になってないかなこの今回のですね。

03:56 はい。ここに全部あの資料としてリンク載せてますのでよろしければですねこちらからダウンロードしてご覧になりながらですね、お話できればと思います。はい、では戻ります。はい。今回、10月25日、一番最初のですねミートアップになるんですが今回のテーマっていうのはNV2バージョンアップに関するココアの取り組みについてということを振り返ってみたいと。

04:33 考えています。ちょっと僕も買おうや櫛田にいたします。はい。V2っていうのはこれエクスポージャーのディクテーションAPIのことなんですがこれののエクスポージャーのディクテーションAPIのV2対応って何っていうとですね、これ、COCOAに使われている接触通知APIのことです。

04:58 ここはリリースしたての頃はですねV1と呼ばれる接触通知APIのバージョンを使ってたんですね。このAPIを使ってるからこそですね。接触通知ができる。入れているここを入れている端末同士がBluetoothを介して接触符号を交換してですね。

05:21 そのあとでですね、陽性登録をしたときにこの陽性者と接触の可能性がありますよっていうことを通知できると。これのV1というものを使っていたんですね。このENAPIっていうのはちょっとGoogleアップルがですね、作っていて各国のですね日本であれば日本の行政に提供されているという取り扱いになるんですが。

05:52 アップデート戦略はちょっとずつ異なると。Googleの方はですね。Googleモバイルサービスっていう後から更新できる形でOSと切り離されて提供されるんですが、Appleの方はiOSのバージョンに紐づいていると、何かiOSを更新しないと新しいAPIを使えなかったりするんですね。

06:13 この辺りちょっと追加した資料なんですが、名バージョンの変遷としてはこんな感じでアップデート。続けていって、この代替証明としては1.5の部分ですね1件1.5より前、iOSで言うと13.5より前か後か、ここでですね。

06:35 NV1家のV2っていうのが大きくわかれますバージョンアップがされました。今NV2ってずっと読んでますけどこれってiOSの呼び方で、USはバージョン1通ってわかれるんですが、AndroidはレガシーV1モードExposureウィンドウモードという言い方をします。

06:57 はい。NV2になんでココアとして対応しなきゃいけないのと別にNV1でもですね古いAPIでも動いてるならいいんじゃないのという話もあるかと思うんですが。これ家のV2にアップデートしてネット家のV1ははっきり言うとデリケートだよって指定をされたんですよ。

07:20 ここはずいぶん長いことですね。デリケートなAPIをずっと使い続けてきたという中で家のV2にアップデートしてよと提供元からもですね、ちょっと働きかけがある。という状態でした。はい。でですね長らく分位やってたんですが家のV2でどんな取り組みをしたのか、NV2対応で何をしたかっていうとですね。

07:51 はい。まずですね僕はAndroidアプリ開発者なのでNV2対応のAndroidネイティブアプリを1個開発しました。使い勝手がわかるようなものですね。そのままココアに行ければよかったんですが、ココアってネイティブのアプリではなくてですね、Xamarinというフレームワーク、マルチプラットフォームフレームワーク使ってるので、はいV2対応のXamarinアプリを開発しました。

08:20 はい。その過程でですね、NV2対応で、AndroidiOS、両方に対応できるラッパーのLibraryを開発するという作業をしました。はい。で、そこからすぐにまたココアに適用できればよかったんですが、ココアってまた、Xamarinの上にさらにプリズムというですね、UIライブラリをフレームワークを使っている。

08:47 なのでプリズム対応のアプリをもう一度開発をしたと。はい。これが僕の作ったカプチーノとプリズムというこのフレームワークを使ったアプリを作ったと。はい。さらにNV2対応はサーバーも変わるんですね。サーバーってあの陽性者が登録するキーをですね配信するサーバーの形式も変わるんですね。

09:09 だからそれ用のサーバーを開発を実験的にするということをしました。で、そこまでしてようやくですね、ココアにNV2を対応させるにはどういう作業が必要かというのが見えてきた。プラスここは軽いV2をですね、AndroidiOSこの二つのOSからですね。

09:30 問題なくアクセスできるような仕組みが整えられたと。そこではい。事前情報皆さんこのメンバーだったらご存知と思うんですが、ここはってぼ空村行政が開発まではしていないんですね。委託事業者が開発しているので、その委託事業者の技術メンバー、開発チームを交えてですね。

09:56 家の物ってのはこういうもので、こういう特徴があってここに組み込むにはこうしなければいけないよということを共有する勉強会を開きました。はい、これが2021年6月の9日ですね、資料の方、URLで貼ってるので、またご覧ください。

10:15 はい。そうしてですね共有したあとはあとはもうコードを書くだけですね。実に簡単なお仕事です。はい。このあたりですねそのデジタル庁ちょっと当時は内閣官房IT室という名前なんですが、ここに今ログにある阿野一弘4949さんという方がですね、ここチームにジョインしておおむね僕と和宏さんでですね、作業、このENV1への移行作業を進めていったと。

10:50 はい、いっぱい進めました。頑張りました。これ全部フィーチャーブランチですねメインブランチと違うブランチでずっと進めていたのでこれをメインブランチに取り組ん取り込んでいくと、デベロッパーブランチに取り込んだよっていう打ち合わせをですね、2021年の11月9日に行ったと、これ開発チームに向けて行いましたどうやってレビューしようかとか、どれぐらいのあの規模感かっていうのも話し合ったと。

11:20 はい。そこから開発チーム委託事業者の開発チームにコードレビューしていただいて取り込みに至ったと。はいタイムラインとしてはこんな感じでですね、最初の方結構スカスカになってます。ココアの最初のリリースが1.1.06月19日に世の中に出て、その次の月にですねV2でちゃったと、はい。

11:46 いう流れになります。当時ココアが使っていたざまにエクスポージャーのディクテーションというLibrary、これ8月26日にeNV2対応開始のですねプルリクエストが出てるんですよね。なので、結構これに期待していたところがあるようです。

12:03 はい、だから家のV2対応できたら載せ替えればいいというやり方をしていったらしいと、当時僕いなかったので正直わからないのですが僕が入ってからもですね、結構そういう風潮、邪魔にエクスポージャーのディクテーション移行したら家のV2対応しましょうっていう流れはあったと思います。

12:23 はい、でもそこから全くこの作業が進まなくなってですね、2021年の4月27日、この茶色い矢印、茶色いし、獅子方ですね。ここが最後になってですね、以後更新なしの状態になってしまいましたはい。こう言ってるうちに僕も2021年の3月ですね、2、このチームに入ったので、もうそこからはもう、このたまにエクスポージャーのTIFF継承に頼らないやり方もちゃんと模索しようということで並行でやったと。

13:03 7月中旬にはですね、下のラインですね。Xamarinの公式のライブラリの方にはですね具体的な計画っていうのはどうやらないらしいと、判断するしかないよねとなって踏ん切りをつけて、移行を始めましたと。はい。

13:21 はい。まあいろいろあってですね12月9日にはですね、初期の対応コードの家のV2対応コードのコードレビュー終わってるんですよ。そこからオープンベータを出そうっていうことを、機運が高まりまして何か大きな変更なので、不具合があったら大変だと。

13:43 でオープンベータ出そうっていうことでまずはクローズと次にオープンということで作業を進めていたんですが、本当であれば2月23日にオープンベータこのあたりに出したかったんですが、残念ながらこのときのリリースはですね、キャンセルに。

14:00 なりました。で実際にオープンベータを出せたのは3月の16日に1回だけ出して、そこから4月の後半にV2.0.0のリリースになったと。なのでおそらく、おそらくというのも確実にですね、この3月っていうのは空白地帯として皆さんの認識の中にあるんじゃないかなと思っています。

14:25 はい。そこから2そうですね。ええ。はい。3月が空白地帯だという話ですごめんなさいちょっと話が前後しました。はい。やってみた感想なんですが、このエクスポージャーのキーステーションで誰もが使えるAPIじゃないのでですね。

14:50 この誰もが使えるようなわけじゃないAPIに対してですねLibraryを作るっていうのは結構高い負荷を感じたっていうのが正直なところです。なのであのコントリビューター今回ですね、参加していただいてる皆さんの中にもですねコントリビューターの方はたくさんおられますが、おそらく皆さんEN開発用の家の使ったことがない。

15:16 この中でですね、どのようなコントリビューターをお願いできるかというのはですね、いつも課題として感じていました。はいで解決できない今でも開設できない課題として感じてます。ホワイトリストとしてこの人にも権限つけてっていうことをすればよかったんですがちょっとそれも厳しいと僕もジョインするときに公務員の身分をもらってもらってるというかこういう公務員の身分になってアクセス権もらってますので、やはりそれなりのハードルがあるとそうするとNO、使わない完全にモック化する形でですね、アプリを作って皆さんにはモックを扱ってもらうっていうことをできると思うんですが。

16:01 少なくともNV2対応でモックを作れるっていうことはNV2対応できてないとおかしいということでこれ今回に関しては結構厳しかったなという感想です。はい。2022年3月の空白期間はですね、本音を言うともっと早くリリースできました。

16:25 当時ですね、第6波の最中で、今これだけ感染者多いのにココアをリリースして何かあったらどうするっていう慎重論は多くあったと記憶してます。あとですね、これは本当に大きな反省だと思うんですが、これ、ここはバージョン2を作ってからですね。

16:46 あの行政内で異論が出たんですね。何色が出たかっていうと、NV1の頃って、1人のユーザーと1、おおむね1m以内25分以上接触していれば接触の可能性っていう基準だったんですよ。けど家のVつって2人のユーザーとそれぞれ8分ずつ接触をしていた場合も接触とみなすんですよね。

17:13 これがですね引っかかったと。血色の基準変わってるじゃないかと。ちょっと待ってくれっていう話が来てですね、その常識もちょっと僕も医学には詳しくないんですけど、通常1人と14分畑要請者とですね14分14分話したからOKとはならないはずなんですが。

17:38 やはりその変わる。ていうことは非常に大きなことなので、調整をしたいっていうことで、辺の調整に時間がかかってしまったと。はい。オープンβ版についてもですね、ここは2-2は結構多くの新しい機能っていうのを入れようって意気込んで入れたんですけど、それもですねことごとく駄目だとちょっとこれは見送りだということで行政内で結論が出てですねそれを削除するという作業をしつつ3月になってしまったと。

18:13 これをですね同コミュニティに当時伝えればよかったのかなというのが今はちょっと自分の中で整理して言えるんですがですね、実装した機能を取り除くというこの不毛な作業する中で、そういった余力は正直なかったっていう反省が大きくあります。

18:37 はい。あとですねぎょこれも行政として大きな課題だと思うんですが、あの様にExposureキーステーションがですねV2に対応してないから。新しく作ったわけなんですが、この作ったカプチーノの作者って僕なわけですよこれもオープンソースで公開している誰でも使えるものなんですが、それって僕が何かあったりですね僕が端部から今も外れてるわけですけど、何か別のことに忙しかったら手が回らなくなるわけですよね何かあったとき、これ依存先変わっただけだと思うんですよ。

19:13 それ、そうするとですね、オープンソースからオープンソースに移行したっていう中でですね、その責任の所在っていうのはやっぱり曖昧だなというふうに感じていて、それは僕自身、僕が僕自身そうですね僕がカプチーノを作ってますから。

19:32 例えばNV3みたいなのが将来出てきて僕が対応してなかったときにどうするのかみたいな、そこはまあ結論が出てないので、結局ここは課題として残ったままだなというふうにはい。今でも感じてます。はいなのであの本家ですね、今回であれば玉にエクスポージャーのTIFF継承方対応するかも対応してくれっていうことでじりじり待ってたんですけど、誰かがいやもうこの時期にもう無理だっていう決断をしないといけない、その基準をどう取るかっていうのはですね、きちんと設定しておくべきと思います。

20:09 はい、ということでですね、NV2対応についてはこれぐらいで今回のミーティングの本義はこれではあるんですが、ちょっとあの岸川さんとですね、あの事前にお話した中ではもう少しあの後半に、話をしてみてもいいんじゃないかみたいな提案があったので、それも含めてですね、いろいろとお話できればと思います。

20:31 はい、それではあの岸川さんよろしくお願いします。はいこんばんは。岸川和美と申します。モバイルアプリの開発を専門に14年ぐらい。ソフトエンジニアをやっています。はい。よろしくお願いします。はい。はい。今回のeNV2対応なんですが。

21:03 そうですね。僕個人としては僕個人としてはというかここはって代表されるとですねここはという話なのでやっぱりXamarinっていう話題が出てくるんですよね。はい。AndroidiOS同時に開発できる吉井シャープでっていうことでですね、そういうメリットはあるんですが、実際やってみるとですね、Xamarinっていうエコシステムに載ってないものを新しく作るってのは結構これがコストがかかると。

21:37 いうふうに感じているんですね。はい一方でここ投稿にも書いたんですけど、今回V2対応が遅れたのが座間りのせいですかっていうと、いやできてるじゃないと。現実としてできてるんだからそれはそのやり方であるとか、何らかそのプロセスであるとか体制面であるとか何か別に原因があるんじゃないかと何が言いたいかっていうと、あとXamarinのせいにする、して終わりではなくてやっぱりねネイティブ最高っていうのではなくて、もう少し根本にある原因をちょっと探るお手伝いをですね一緒にしていただければなというのが今回のお声掛けした趣旨になります。

22:22 はい。それでですね私は事前の話でもしましたけれどもXamarinという。技術を選択したということによって様々な問題が起こったというのはもちろんあるんでしょうけれども。ええそれはXamarinを選ばずに別の手段でいわゆる普通のiOSAndroidアプリの開発を行われたようなやり方で書いてあったとしても別の予期せぬ問題というのは当然起こっていたであろう雑誌今回先ほど言われたようなNV2へのバージョンアップに次、かかった時間、ごめんなさい、時間がかかったことへの対応を考えてみるにXamarinを選択したことによる影響というのは私個人的な意見ですがそれほど何て言うか、プロジェクトの成否だったりですとか、その時間が1年かかったというところに影響するほどの採用はなかったのではないかと考えています。

23:34 うん。要するにあの問題は他のところにあるんでしょうというのはありましたっけそこは同意するというところですね。そうですねもっと早く取り組めば、もっと早くできていたってのも現実ですよね。うん、はいということもあるでしょうしこれは結果論になるんですけれども、結果論で言うと、家の物は真帆しなくてもよかったという選択肢もあると思うんですよね。

24:03 はい。先ほどの資料ではGoogleの方では結構赤い文字で、これはもう非推奨だよとPRということはあったんですけれども、アップルのドキュメント遠田ですとかそういったところを見ていくとデフォルトはバージョン1ということになっていてこういう新しい計算方法を使う場合はバージョン2にする必要がありますというふうな記述になっているので、それが必要でないならば、という既存のピアソン末そういう意見も行政機構の方から出たということですので、あの計算を図るということはよろしくないではないかと。

24:44 まあ、買えないけんという手段も選択もあったというのはあるとは思います。そういったところでちょっと話が大きくなってしまうんですが、そういったところの判断をするための基準そもそもそのココアか効果を使って解決すべき問題は何であったのかというグランドデザインというもので、そういったものが、はい、存在していたこういう話をしてると存在していなかったないかと私は考えていると思いますけども。

25:27 といったところがあの吠え根本的な問題ではないかと、はい、確かうん、考えて。ここは全体についてはアプリの部分だけですけどオープンソースで開発されて、いろいろトラブルがありましたけれども、それを立て直してX本支部の外部の人間が質問なりほふわの行いをしたなきちんとレスポンスがあるような体制。

26:00 であったり、本来、エクスプローラを美形ション接触通知というシステムが機能するにはもっと多くの人が使わなければいけなかったのと言われていますが最終的には3800万人ぐらいですかね、あの辺の人がインストールされている枚数ベースだけの話なので、すごい単純な大雑把な議論なってしまいますけどインストールしているということ、あとは何よりですねプライバシーを保護するというそもそもの、これアップルとGoogleが出してきたそもそもの意義というものをきちんと守ったというところはすごく評価されるべきかなと考えてますね。

26:54 一方でそういった部分がやっぱり今後の話とかも含めて、プロジェクトに関わった人の当然能力によるものだと思うんですが。プロジェクトというものの成否をX再現性のあるものにしていく。ためには後からこのプロジェクトはこういう目的でこういうことを解決するため達成するために、ええ。

27:34 行われたのだというところがどこまで達成できたのかそうでない場合には何が問題だったのかと評価でき、る評価できてそれが次の改善に繋がる仕組みというものが必要ではないのかと、はい、うん、なっています。ありがとうございます。

27:55 そのグランドデザインっていうのは僕は僕自身はこういうことを言うと怒られるかもしれないんですけど。ないと思ってるんですね。あのプロジェクトについて当時ですね。COCOAについて一応、はいちょっと今切り替えますね。

28:18 11Oというと大変失礼な言い方になるんですけど、新型コロナウイルス感染した3感染症対策チェックチームという資料の中に接触確認アプリのおよびシステム仕様書っていうのがあってそこに目的が記載されてます。本アプリケーションはスマートフォンの長々書いてあるんですけど、要するにですね、記録が判明した場合、通常通知を行う目的なんですよね、書いてあるのは、スマートフォンを活用して日常において自らの行動変容を意識できるとともに、互いに誰とどこで接触があったのかわからないようプライバシー保護と本人同意を前提に自らが陽性者と接触した情報について通知を受けることが可能になるって結構この何ていうかメソッドなんですよ。

29:15 はい。最終的な目標っていうのはこれ行動変容っていうことを、行動変容を意識するっていうふうになってるんですね。その手段としてのその通知っていう形に書いてあるんですね。そういう意味ではココアは少なくとも、バージョン1.4.1以降特に4位.4.0では悟空のコードが原因で障害出してますんでそれ以降っていうのはちゃんとパラメータ通りは動いてるという認識してます。

29:51 ただこれはグランドデザインかって言われるとですねちょっと微妙なふうに感じていて。結局ユーザーが何を求めてるかって僕ら開発者っていつも考えるじゃないですか、会議とかでも。ユーザーが求めてるのって、接触通知アプリを求めてるんじゃなくて、感染症対策アプリを求めていて、接触通知機能ってのはただの1機能なんですよね。

30:20 そうですね。はい。うん。なんですけどいつの間にかですねその接触通知機能を作ることが目的。ただの目的になっていたっていうイメージを持っています。そこから外れるなという、そういうイメージですね。ご存知かはわからないんですけどV2で入れようとしたのは、接触通知よりももう少し広範な、実は陽性者との距離は遠いけど、時間は短いけど接触してましたよっていうそういうものがわかる機能を入れよう表示する機能を入れようと。

31:00 はいいわゆる閾値未満の接触機能ってのを入れたんですよ。それはNV2にしないとできない機能だったんですね。はい。だから個人的にはNV2の目玉機能として、これをやることでNV2にする意義があると。毎日それをやることで、あの、確認してくれるはずだとここを確認して、毎日起動して、昨日はどうだったかなって確認してそれが行動変容に繋がると思ってたんですね。

31:32 ちょっと接触数が多いからも今日の会食やめようかなとかそういう行動変容してくれるんじゃない、してくれるという前提で僕は機能を追加指定で行政内でも途中まではそういう話ししてたはずではあるんですけど。やっぱりすこれはいろんな意見あるんですけど。

31:56 結局それを見せてユーザーに何して欲しいのって聞かれるとですね。行動変容してほしいんですって言えるんですけど、そのユーザーを不安にさせるであるとかそもそもアプリの目的と違うであるとか言われるとですね。そこでですね調整がうまくいかなかったってという流れになります。

32:22 だから他にもですねココアってもっともっといっぱいいろんな機能を、その感染症対策アプリっていうふうに考えれば入れられたと思うんですよね。3000万4000万の行動ダウンロードベースがあってそこを通じてプライバシー守りながらもうプライバシーはもう1丁目1番地なので絶対そこは守らないといけないんですよ。

32:46 そこを通じて何か働きかけをするっていう工夫がいろいろできるんじゃないのっていう話を開発者としてはしてたんですが、それを行政内にきちんと伝えることができなかったですね。うん。うん。そういった難しさがすごくあったということはとても理解できますうん。

33:17 外部からお話を伺うた感じで言うとやはりV2で変わるところから導き出しですねNV2になったら雇用ができるからこういうところがアピールポイントになるんじゃないかという。そういうアプローチにどうしてもなってしまったところがちょっと残念だったというか元特に限界があったところがそうですね、残念だったということになるんでしょうかね。

33:50 なんでどうやってですね。伝えていくか。僕もあのGitHub上で全部作業をしているので、おそらくGitHubを見ている皆さんの方はですね、どんな機能が入るかであるとかその機能がどう変遷してるのかっていうのはどう見ている人の方がよほどよくわかると思うんですが。

34:14 行政に伝えるにはですねコードじゃ駄目なんですよね。やっぱり資料を作って見せないといけない。向こうは向こうの論理で動いていてその論理は概ね正しいんですよ僕から見ても。ユーザーになん、何をしてほしいのって言われると確かにその通りですねという、ちょっと僕もですね、感染症の専門家ではないのですね、あの感染症の専門家がそう言うんだったらせやなという気持ちになって申し訳ない気持ちになってしまうんですが、そこのコミュニケーションをどう取っていくかっていうのも他の課題として感じてますなんか僕は技術者なのでコードは書けますし、書けって言われたらそのどんな機能だって時間さえいただければですね、作りますよっていうたい球対応ではあるんですよ。

35:07 一方でですね、ですね、こうするな、何を作ればいいかっていう舵取りですねっていうのはそのどう促せばいいのかっていう、ここをずっとやっていてですね。その注文が来ないってのは一番困る。ところ。ていうのがありますねやらなくていいっていうのは来るんですよ。

35:35 何をやれっていうのを言って欲しいんですよね本当は。そうですね。そういったことがなかったというところが結局このアプリ何をするかというところが描けなかったという話になるわけですがそうするとプロジェクトマネージャーが存在すればよかったみたいなもしもの話をにどんどんなっていきがちなところはあるんですけれども。

36:16 例えばそういったビジョンを描けるプロジェクトマネージャーがいて、マイルストーンをそれにより応じて1ヶ月何週間単位などで区切っていって状況を適宜確認しながら変化に対応みたいな話はできると思うんですよねただそれは結構あの実効性五十里派、そういったところでそれが実効性が伴うのかどうかということはあると思うんですよ。

36:48 ただそういったところがそういった役割の人だったりが存在しなかったことがはおそらく原因の一つではあるとは思うんですよね。なので、私は今後のプロジェクトにおいて、いろいろ特殊な事情はあるとしてもですね、そういったところ起こらないようにすればどう終わらないそういうための実効性のある仕組みというのはどう言うものかというところをちょっと話してみたいところではありますね。

37:31 そうですね実効性のある仕組みっていう意味では少なくともreleaseofリリースをブロックする力っていうのは当然行政内にありますけど、それはあの開発チーム側にもですね、大いに欲しいところでしてそとめる力ですよね、あの品質が満たないであるとか。

37:54 そういうので予定ありきじゃなくて止める力が必要みたいなことはその、ここがリリースされる過程の議論の中で再発防止報告書みたいなものの中にも記載されていると思うんですね。一方でなんでしょう今回の場合だったら新しい機能を追加するっていうことであれば、その機能が受け入れられるかどうかっていうのはそのオープンベータであるとかでお示し検証したかったと。

38:30 でも実際にはそうならずオープンベータも駄目だったんですね新しい機能を搭載するのはなので、仕組みとしてこれが仕組みかわからないんですけど。そのオープンベータまではですねあんまり止められないような現場レベルでこう判断できる基準であるとか権限であるとか、そういったものがあるとですねいやオープンベータ実際やってますけど好評ですよ。

39:01 いう言い方が材料としてできるのでもしくは不評だからやめましょうというのができるので、そういう選択肢をもう少し現場にあるとよかったのかなというふうに思ってます。もちろんあのねこれは開発の立場からなので行政の中には本当に感染症対策ばっかりですね四六時中考えて、もう何年も神経すり減らして頑張ってる人たちがいて、そういう人たちが技術的、医学的見地からというのであれば、それは尊重すべきとは思うんですけど。

39:39 あまり意見のぶつけ合いであるとか調整っていうのができない状態だとですね、どうしても仕組みじゃないじゃないですかそれってなのでそこにどうしてもわだかまりが残るっていうのはありますねわだかまり残るんですけど文書に書いて皆さんにお伝えできないんですよね。

40:01 今回の機能が追加できないことも行政内での調整の結果は搭載されないこととなりましたっていう一言しか言わないので、同5位やってですね皆さんに情報を過不足なく、その誰かを批判したいわけではなくて、あの情報をちゃんと伝えたい時現状を伝えたい、あの課題を伝えたいっていうのをどうすればいいのかっていうのが解決できてないですね、その主仕組みっていう。

40:37 お話なのでそれはその伝えられない理由っていうのは、そこはどうしてなんですか言えそうな気はするんですけどねこういう基準に満たないから駄目したとか、単純にスケジュールに間に合う決めたスケジュールだと品質が満たないので、延期になりましたどちらかというと、うん、一般の主企業だとその辺はいろいろ問題がある場合もあるので、難しいと思いますが、むしろ行政機構にあるならばと思うんですけれども。

41:20 株主から何かてるわけでもないでしょうしみたいな話です。うんそうですねいや、その指摘は今ぱっと言われてですね自分が何でそれを言えないって判断してるんだろうっていうのが、私、確かにその通りでこれはなぜ言えないのかそうですねそれは一つあるとすると議論例えばこういう理由だと、例えばなんですけど、今回の場合であれば、接触通知の基準未満の接触まで提示することで、利用者がどう思うかっていうことが課題というか話題になってるわけじゃないですか。

42:12 行政内ではこう言ってる人がいますいうことを言ったときに、おわっと議論に発展してしまうと行政内にこう言われてます言われてますっていうことを言ってもですね、どうしても行政に負荷をかけてしまうというとですね、いや、違いますね、今話をしているうちに思ったのはだから僕が勝手に遠慮してたんですよ。

42:49 なるほど。はい。だから、今行政に負荷かけてしまうって言ったじゃないですか。はいこれは今気づいたのが、それを僕は遠慮していて、でも僕は本来であればGitHubコミュニティとですね。行政との架け橋になる役割なのでそれが仕事なわけですよ。

43:08 はい。だからこれは僕がちゃんと仕事してなかったってことですよ。そうですね。はい中谷いやいやいやでもこれは本当に大きな何ていうか僕自身の課題として今はい見えてますね僕が仕事していなかったんです。本来であれば、いやもっと高のはずはずってコントリビューターの皆さんがわっと言うて、それを僕がまとめるなり整理するなりして行政に伝えるっていう仕事をすべきなんですよ。

43:40 はい。僕も開発をしていた経緯もあってですね、中ではいろいろ言うっていうことはしてたんですが、それをぐいっと上に押し込んだか、そのさらにプロジェクトプロダクトマネージャーもプロジェクトマネージャーもいるんですよ、でもそれをじゃあそこまできちんと言ったかっていうとですね、それはしていませんでした。

44:03 何かそれはすべきでした。そうこう言ってるうちにもう一つ理由思いつつ思い出したのはですね結局ね誰に言えばいいのかわからなかったっていうのもありますね。ご存知のようにこの子、ここあって連携チームっていう名義でやってるんですよね、デジタル庁と厚生労働省の連携チームです。

44:33 頭が二つあるって言えばわかりますでしょうかはい。片方半位と言ってるんだけど、片方が駄目って言ってきたであるとかですね。結構それが頻繁に起こってですね。なので、今駄目って言ってるのはどこなのかっていうのを確認するっていうことが実は僕にもできてないってことがあったんですよ。

44:57 はい。はい。そうですねだからそこを厳密に確認して説得に回るっていうエンジニアの仕事かっていうとそうじゃないかもしれないですけど、コミュニティと技術、その行政との架け橋という仕事であれば、そうすべきだったんですよ。

45:17 そうですねうん。会議というか今後に繋がるための取り組みという意味でその有山さんが完成してという話だと結局、プロジェクトの成否をに歳月を持たせるということにならないと思うのでもうちょっと演繹的な話をするとですね。

45:55 その例えば先ほどもうちょっと前に言われたリリースをあと例えば止めたりですとか、延期するといったような行動が難しかったんであるとかはい。初め予定していたことができなくなったとか予定していたものが変わってしまった、取りやめたといった場合にそれを広くは私達に説明する。

46:28 ことが難しいと考えられていた仕分け結果として説明されなかったと。可能なんていうか法律だったりとかの制限はなかったのでできたにもできたけれどできなかったと。言った部分だったりみたいなところ。は、あとはそうですねリーダー的な決断をするなり、責任を取る役割の人が複数置いて、唐突だ。

47:08 指揮系統が乱れていたと思われるといったところですねこれはやはりプロジェクトの成功というところにおいてプロジェクトを運営するという分には障害となることだと一般的に言えるものだと思います。結局今後全てのプロジェクトにおいてそういったことが起こらないような、ええ。

47:41 いわゆるそのプロジェクトを日本の仕組みというところはやはり必要になってくると思います。いやこれはもう本当にですね、あの、ピックとかですねそういうとこにも書かれているようなものになってくるかも話になっちゃうかもしれませんけれども。

48:02 あの指揮系統が二つあってみたいなところはやはり斎藤当初の話も繋がると思うんすけどココアはこういう目的機でこのようなものを達成するためってプロジェクトなので、ていうことを描ける人と、当然その人が最終的な経営決断とも燃えたときにはその人は最終的な決断をして必要になれば責任を取るというような役割にとっては当然プロジェクトが必要なんだと思いますし仮にそういう人がいなくてもですねそういった一定のゴールが提示されていて、それに対する評価というものが共有されているのであれば、それにのっとって、このリリースは延期すべきである。

49:05 もしないしはこの機能は取りやめというものは取りやめることに妥当性がある。ですとか、判断できるわけですよね、あのままに終わったと。まあよくあるのは間に合わないから、一応優先順位をつける見た後ですけどそれがなきゃそもそも優先順位をつけることもできないのでということにやっぱりなってしまって。

49:31 おっしゃる通りなことが起こるというのはあると思います。うん。情報の交換もやっぱりそれに基づいて行われるんであればこれは動かしなければならないことそうでないこと、実という判断も当然あるとは思いますし、はい。

49:57 今ですね、メッセージを二ついただいてます一応村上さんからですね、制限が強いAPIだったと思いますが行政と開発者の距離が近く、プラットフォームがAPIを用意し、それに基づいて実装されているという状況が行政側でイメージできなくて難しくなったのかなと思いましたはいこれはまさしくその通りですね基本Webサービスであるとか何らかプログラムって全部自分たちの自由になる、ある程度自由になるで止めて止めておけるっていう開発をずっと行政ってしてるわけですよね。

50:33 けど、プロバイダ都合で規約に縛られるです。いろんな制約があって思うように別に自分たちの自由にならないしかもバージョンアップまでするせいで挙動が変わるっていう経営権はですね、おそらく初めてだったんですよね、あそこは大きな新しい経験としてですね次からはこういうところもちゃんと踏み込んでですね、アプリやソフトウェアて作っていかないといけないという意識を行政も持つべきだと思ってます。

51:09 持つべきって言うってことはやっぱりまだ持ってない人もいるんですよね。なので、その主体的にソフトウェアを作るけれども自分たちが主体的に作っていてもその周辺の案コントローラブルな部分があるっていうのはですね、これは本当に何て言うかエンジニアであるとかですねそういった人たちがきちんと入ってハンドリングしていかないけばですね、あとはもうあの行政の行政課の人たちって専門分野の知識はすごいので、そこのサポートだけあればですねきちんと回していけるんじゃないかなというふうに個人的には思ってます。

51:52 そうですね。そくうに限るわけではないですが特にソフトウェアはそういう変化が激しいのでそこに対応し続けていかなきゃいけない特性がある。うんというところはおそらく従来の行政機構の働き方だったり、仕事の仕方っていうところを少なからず変化が必要なところだと思いますね。

52:21 もう一つ奥村さんからですね。ええ。はい。できなかったことに話を向いてる次、うまくやるためにですねできなかったことってのは結構重点的に掘り返してるんですが、できたこととしてはJSONファイルをですね、書き出せるようになったとここそのいわゆる基準値未満の接触っていう画面は作れなかったんですけど、この画面は作れないけど生データを出力してもいいよねという話になってですねジェーソンデータを出力できるようにした。

52:55 それがバージョン2.0.1の変更なんですよ。このJSONデータ読むと、そのこれまでのその接触基準値未満の接触も含めてですね、わかるのでこれを利用して代表的なもので言えばここはログチェッカーとかですねいくつかサービスWebサービスが立ち上がってそれでみんなが結構毎日、ここはログチェッカーにかけて増えたとか減ってきたみたいな自分の接触状況っていうのを確認してもらえるようになったと結構メディアでも取り上げられたりですね、盛り上がったっていうのはまさしくはい、おっしゃる通りで、ここは背策としてっていう意味では一応狙ってないということになってるのでですね、ちょっと成功したとは言えないんですけど、利用者のに対して何らかはい影響を与えられたという意味ではですね、個人的には良かったかなというふうに感じてます。

54:04 これはソフトウェアがオープンであるということもとても大きな利点だと思いますので、これはとてもはい、素晴らしいことだと思います直接行動にプレテストを送るということだけが物を素数ではない。そうですね。はいそれを見て我々はこのようなオープンソースによって知識を得て、それを活用することができる。

54:33 というのは、はい、とてもいいことだと思いますね。私これそれを作ってくれた人は少なくともこのデータに価値があるだったりとか、効果の取り組みを信頼してくれたということだと思いますので、やはりそういった信頼関係をそういう実績をどう積み重ねていくことであの獲得していくというのは今後長い続く行政のの中で必要になると思いますね。

55:08 先ほどの情報がオープンにできるかできないかみたいな話も、結局あの信頼関係があるかどうかの問題だと思いますので信頼関係があれば、当然オープンできる情報ってのは増えるわけですよね。うん。骨粗鬆症なんて何だろう。

55:28 危険俺を煽るというとあれですけど、ことを言っとんず、情報出したとしても、そんなに混乱することなく受け止めることができるかどうかというのはやはり信頼関係のものでいや、そ、それを得るためにもやはり応募できる情報がこれから徐々に増やしていくことが必要なのかなとは思いますね。

56:00 うん。全てはいきなりオープンにはなりませんけど少しずつ少しずつ、お互いに歩み寄っていくっていうのはこれからの取り組みと必要っていう話ではあるんですけどやや何というか話が演題というかですねもっと手早くそうですねないかというのもありますよねだって僕もオープンソースのそのそプロジェクトとかなんね見てますけどもう少しこう、なんかこう、キビキビ。

56:34 するので、どうしてもやっぱり周りから見てもやっぱ気にしてしまう中から見ても気にしてしまう部分はありますね。ちなみになんですけど今回の公開Webミーティングですね先ほどのここはREGチェッカーとかジェイソン使ったツール系ですね。

56:52 はいこれ宣伝でもあるんですけど今週の土曜日ですね、13時から14時ですね。ええ。ここはログチェッカーを作っていただいているですね川原さんであるとか、今日もあの、参加されてますねいろいろとデータをまとめてくださっている、かなり大きなあのサジェスチョンもですねいただいての鈴木さんであるとかですね。

57:20 そういった方々もゲストにお呼びしてですね、お話を伺っていこうと思います。はい。何とかですね、もう結構27分、まとめに入りつつですねもしかすると、ですよね岸川さんとはまた延長戦するかもしれないんですけど、結局なんでしょうね。

57:48 僕個人としては、ここはっていうのはそもそもその始める時点で評価軸全然決めずに始めたので、これはもう僕個人としてはですね、まずはちゃんと失敗に分類すべきだと思ってます。評価できる個人としてもそうだしそれ、そこに関してはプロジェクト全体としてはい、ええ、言われるところだと思います。

58:15 うん。なので、そうするとここまでわかりやすいなんていうかここまで注目度の高い失敗ってあんまりないと思うので。とにかくですね失敗の要素を今僕の見つかった要素も含めてとにかく全部洗い出したいと。はい、というのが今のあの僕のもおそらく行政のですねあの気持ちなので、次同じことがないようにどうすればいいかっていうのは連続してやっていきたいと思います。

58:46 あの。これ行政は行政の中でまた総括の方法とかあの実際調査ってのは話し合ってるはずというか話し合ってますのでそれとは別にこのコミュニティの方でもですね何回かに分けてやりたいと思ってます。よろしくお願いします。

59:06 はい。ちなみにもう1時間あるんですけど、どうぞいや、一つお願いをするとするとやっぱりそういった総括においてはですね、私ちょっと出てきましたけれども、不具合があった際の再発防止策のレポート等に関して現状分析は良いと思ってますが、再発防止策については実効性が全くないというところで評価していませんのでその総括においては、要するにその間ももしこういう人がいればそれを防げたみたいな話ではなく、すまそうであったとしてもこういう人がどのようにして確保するのかみたいな話をここにもリテラシーの向上が必要であるとか専門家がその専門家をどう確保するのかというようなことは全く書かれていないということが私ってこうだよねなのではい、ぜひその実効性を伴ったええ。

01:00:24 今後に繋がるか。総括というものを私としては期待します。マジもうより具体的なってことですよねねただそれこそテクニカルな部分で本当に全然問題はないと思いますよ。もう少しこのようにして手紙からどうも本当に客観的にすごい評価しやすいので本当にもう少し問題をブレークダウンして細かくマイルストーンを刻んでレースできていればその例えばβテストみたいな取り組みとかも二度三度を繰り返すことができてその間に1回目は駄目でもう2回目参加ではもう少しも機能したみたいなことはできたと思いますみたいなところは全然あると思いますけど、やはりそれ以外の部分ですね、効果の場合は特に突然、ええ。

01:01:22 200020年5月だったかなそのタイミングで出しますみたいなところを言われてただそれに抗えなくてすごい慌てて出さざるを得なかったみたいな話とかは当然その総括の中で触れられるべきことと思うし、触れ合えたとしても、それを今後起こらないようにするのかというのはすごく難しいないかと私は思っています。

01:01:48 いや機械を投げてくる本当に期待していますはい。すごいあの政治家のトップの人が無茶なことを言ってきたときに止めることができるのかということは本当に目的と評価を明らかにして、うんっていうことはまた一つの手段だと思います。

01:02:10 うん、はい。はい、そうですね今お話のあったもうこの再発防止の前からですね例えば総括していくべきって意見があったじゃないですか。これは酷暑正直に僕自身の正直に言うとですね、この再発総括ももっと細かいサイクルで行われるのが望ましいと思いますどっちかっていうと今僕が言いたかったのは、この再発防止報告書が出てるんだからこれより前ってもうこの報告書で足りるんじゃない。

01:02:46 ていうそういうちょっとごめんなさい、安易な気持ちかもしれないんですけど、これが出てるのにこれよりもやっぱ振り返らないといけないかなっていう疑問があるんですけどこれはどうですかねそのあると思いますねさっき入ると思えたとえと思いますわかりました。

01:03:04 この不具合についてはいいと思いますけど、うん。いいとは言わないけどいいとは言いませんけど、不具合自体については、怒ることはしょうがないので、改めますし、テクニカルな面で確率減らすことは全然可能だと思います。

01:03:23 ただし、いやもうこれは本当に今後の国や自治体がソフトウェアのシステムを作り続けていけるのかどうかということに対する不安が解消されるのかどうかっていうところだと思います本当に例えばワクチン証明書アプリとかはプロダクトとしての品質として高評価を得ているわけですけれども、はいそういったとこですよねって。

01:04:02 ここ、こういう言い方するとすごい良くないすけど、たまたま作る人が作ったからうまくいったということではやっぱりそすやめてプロジェクトの運営というのはやっぱりこの再現性が最もはい重要。ですので、そのときのチームがたまたまというわけではなくて再現性よく80%90%なりの成果を上げることができるためにははい、あの先ほど述べた通りです再発防止策等々だってそうあの総括の中でですね、こうであったらよかったということで済ましてはやはりいけないと思います。

01:04:51 はい。承知しました。す。一応僕が自覚していることとして、僕ももう1年ぐらいここは1年以上関わっててデジタル庁も1年いるのかな、なんか結構その公務員ってこういうものだしょうがないっていう気持ちがですね頭のどこかにやっぱりなるほど芽生えてきてるんですね。

01:05:12 そこはちょっと暗欄をしないとですね、いけないと思っていてこれココアが終了するっていう本当は終了する前にやるべきだいろいろなべきはあるんですけどもそこはきちんと僕の中でもですねはい。やっていこうと思いますちょうど今のワクチン接種証明アプリの話が出てきたのでまた宣伝になってしまうんですけども、これこの、これワクチン接種証明アプリのCOCOAっていうですね、タイトルでもですね1回やりたいと思っていて、ごめんなさいこれ実は明日の午前中。

01:05:46 でして、11時から12時、2時までですね1時間枠取ってるんですが、これゲストがですね、デジタル庁の行政官の方でワクチン接種証明アプリの担当もされていいるのか泣いたのかな、あのいっぱいここはもうやってるんですけど両方やってる方ですね。

01:06:10 お話を聞いてちょっとどうするか話の筋ってのは僕も見えてないんですけど結局なんでワクチン接種証明アプリはちゃんとできてここはちゃんとできなかったのかっていうの、何か要素があるんだったら導きたい。なくて今おっしゃったようにですねたまたまできる人が集まった再現性のないものであればやっぱり再現できるような仕組みを整えないといけないよねっていう話をしたいなというふうに考えてます。

01:06:43 先ほど私が言うのは本当にあの例のための例であの体はもちろんですけど引いたと思っているわけではないんですけど、はいかつ、私は当然要因はあるともちろんあの規模が違うので、ワクチン接種証明のアプリでは、ある意味デバイスに閉じているものなので、閉じてるわけじゃ金取ってるわけじゃないけど少なくとも機能がそれほど多いわけでもないとかそういった意味で、作りやすい失敗しにくいというもんはとあると。

01:07:21 ですね、やっぱりそうであるならば、もちろんソフトウェアというのはそういうものなので、ええ。結局大規模なものというのは分化していかざるをえ行くのが当然セオリーであって、須磨それがプリントは結構出来なかったんだっけ。

01:07:40 できなかったのはなぜかみたいなことをブレークダウンしていくとやはりいいんじゃないかなと思いますね。そうですねちょっと少しずつ、上記状態を変えながら要素を導き出してくっていうのは機械学習とかにはありますけど、さすがに機械学習みたいな微小な子を変更しながらっていうのは人類不可能なのでただ近しいアプリ開発って意味ではかなり僕はこの会話ですねついても明日なんですが、期待をしています。

01:08:13 はい、ということで大体話題としてはこんな感じなんですが、今参加されている方からですね。自分にもちょっと一言を言わせてほしいみたいなのがあればですね、ええ。はい挙手をいただいてももちろん大丈夫ですし、チャットでも大丈夫です。

01:08:39 大丈夫でしょうか？はい。ということでですね、ちょっと10分オーバーですね。申し訳ない。はい。今回のですね、ウェブ公開ミートアップはここまでとさせてください。録画の方、停止します。どうも皆さんご参加ありがとうございました。

01:09:05 今後ともよろしくお願いします。はい。可能ならあれですね、今回の会が求めるものであったかどうかとかはちょっとお聞きしたいところではありますね。これも今後の遺伝性のためにというやつなんですけどもフィードバッグでもGooglefor大丈夫かGitHubだったら、GitHubコミュニティだったらGoogle_Home使ってもいいですねGoogleフォームでアンケートを作って、またありますので、コメントとしてはありますので、またアンケートお答えいただければと思います。

01:09:46 よろしくお願いします。これ事前にやっておかないと駄目でしたね、すいませんちょっと今晩中にやります。そうですね私も録画しますかみたいなことは頭が回ったんですけども。はい。録画停止します。ありがとうございます。

